臺灣高等法院臺南分院刑事判決
上　訴　人
即　被　告　甲○○
選任辯護人　蔡清河　律師
　　　　　　丁○○　律師
上列上訴人因重利案件，不服臺灣台南地方法院93年度訴字第80
2號中華民國94年3月8日第一審判決（起訴案號：臺灣台南地方
法院檢察署92年度營偵字第1446號），提起上訴，本院判決如下
：
    主  文
原判決撤銷。
甲○○乘他人急迫，貸以金錢，而取得與原本顯不相當之重利為
常業，處有期徒刑陸月，如易科罰金以參佰元折算壹日。扣案之
行動電話手機壹支（序號：000000000000000，
含零玖壹陸壹捌捌門號ＳＩＭ卡壹張）、空白本票貳拾
張、帳冊柒紙，均沒收。
    事  實
一、甲○○貪圖重利，在台南縣新營市○○路三０三號住處，從
    事高利借貸之地下錢莊業務，招徠社會上有因急迫而舉債濟
    急之人，「以每借貸新臺幣（下同）一萬元，十日為一期，
    一期利息依借貸人性質區分為一千元、一千一百元、一千三
    百元（即月息百分之三十、三十三、三十九）」之方式博取
    重利，並恃以為生活之資，以之為常業。分別於九十二年九
    月十三日及九月二十七日，在上址乘丙○○急迫用款之際，
    先後貸以二萬元及三萬元，除約定採上開月息百分之三十九
    計息方式外，並要求丙○○分別須簽發面額二萬元及三萬元
    之本票作為擔保；復於九十二年十月十日，在上址乘乙○○
    急迫用款之際，貸以三萬元，除亦要求乙○○須簽發面額三
    萬元之本票作為擔保外，另約定每一萬元每月一期利息一千
    元為計息方式（月息百分之十），並因之取得與原本顯不相
    當之重利。嗣經警依法監聽後，於九十二年十月二十二日上
    午七時三十五分許，持原審法院開具之搜索票，當場在甲○○前開住處內查扣到借款人丙○○、乙○○及他人所開具供
    擔保之本票共九張、甲○○所有之空白本票二十三張、帳冊
    七紙及其供為聯絡貸放及收取重利用之行動電話手機一支（
    序號：000000000000000，含000000
    0000門號ＳＩＭ卡一張）。
二、案經台南縣警察局移送臺灣台南地方法院檢察署檢察官偵查
    起訴。
    理  由
一、訊據上訴人即被告甲○○固坦承有於右揭時、地借款二萬元
    予丙○○及三萬元分別予丙○○、乙○○，並約定如上開計
    息方式之事實不諱，惟矢口否認有何常業重利犯行，辯稱：
    其有正當工作並非以重利維生云云。經查，被告如何於右揭
    時、地趁被害人丙○○亟需金錢繳納信用卡費及郭耿民生女
    兒缺錢（偵查卷第24頁）之際，分別貸以二萬元及三萬元，
    且以每一萬元每十日即須繳利息一千三百元之方式計息，被
    告並要求丙○○另須簽發同借款面額之本票供為擔保而收取
    與原本顯不相當之重利等情，業據被害人丙○○於警詢及檢
    察官偵查中指述綦詳，核與被告甲○○於檢察官偵訊及原審
    法院審理時供承之計息方式相符（見偵訊卷第十八頁；原審
    法院卷九十四年二月二十二日審判筆錄第二十五頁），另被
    告對於貸以乙○○三萬元部分係以每萬元每月一期利息一千
    元取息乙節，亦據被告於原審法院審理時供明在卷可按（見
    原審法院卷九十四年二月二十二日審判筆錄第二十五頁），
    且有如事實欄所示之物扣案可資佐證，足見被告有以前揭計
    息方式向被害人丙○○、乙○○取息無訛。
二、雖被害人丙○○嗣後經原審法院傳喚不到而未以證人身分到
    庭接受詰問，惟其於偵訊中向檢察官所為被告係以前揭月息
    百分之三十九計息之前開陳述，並無顯有不可信之情況，即
    或其於司法警察調查中所為相同情節之上開陳述，配合被告
    於檢察官偵訊及原審法院審理時供承之計息方式核屬相符之
    情形來判斷，亦可資證明確係具有可信之特別情況而非憑空
    捏造，況其於警訊中所為之陳述係在案發四日後即予製作，
    記憶自最為清晰且所受之干擾最少，亦較不會考慮到利害關
    係，而其警訊中之筆錄既有以之作為證明被告有常業重利犯
    罪事實之必要，則其該等陳述自得以之為認定本案犯罪事實
    之證據，併予敘明。至被害人乙○○證稱：「甲○○沒有算
    利息」、只是給他貼涼水錢而已」云云，涉有偽證罪，業經
    郭耿民認罪，本院判處有期徒刑肆月，緩刑三年確定，有該
    判決書附本院卷可稽，從而被害人乙○○該項證詞自不能為
    被告有利之認定。
三、又被告收取之高利，已遠逾法定最高利率週年利率百分之二
    十以上，為與原本顯不相當之重利，且觀之被告收取之利息
    甚重，衡諸常情，若非有急迫情事，一般人並不至以前述極
    苛刻條件向他人借款，足認為被告係趁借款人出於急迫，始
    為借貸，應無疑問。又按刑法上規定之常業罪，只須有賴某
    種犯罪為業之意思，而有事實之表現為已足，不以藉該犯罪
    為唯一生存者為必要，縱令尚有其他職業，亦無礙成立常業
    罪（最高法院八十五年度台上字第五二五八號判決參照），
    而被告甲○○既以上揭方式收取重利，足見以此方式收入頗
    豐，顯係以之為生活之資，應屬常業犯無疑。從而本件事證
    明確，被告犯行亦堪予認定。
四、核被告甲○○所為，係犯刑法第三百四十五條之常業重利罪
    。原審因認被告該部分犯行罪證明確予以論科固非無見，惟
    查公訴意旨認被告甲○○自民國九十一年十月間起至九十二
    年十月二十二日止，在台南縣新營市○○路三０三號住處，
    從事高利借貸之地下錢莊業務，貸予不特定人部分，證據尚
    有不足（詳如後述），原審法院疏未詳查亦予認定，自有違
    誤，被告上訴意旨否認犯罪，徒陳詞指摘原判決不當，雖無
    可取，然原判決既有可議，自應撤銷改判。爰審酌被告犯罪
    之動機、目的、及其趁人急迫圖得重利、犯罪所得利益、犯
    罪後之態度等一切情狀，量處如主文所示之刑，並諭知易科
    罰金之折算標準，以資懲儆。扣案之行動電話手機一支（序
    號：000000000000000，含0000000
    000門號ＳＩＭ卡一張）、空白本票二十三張、帳冊七紙
    為被告所有供犯罪所用之物，業據被告供明在卷可憑，爰依
    刑法第三十八條第一項第二款之規定併予宣告沒收。至於扣
    案之被害人丙○○、乙○○及他人所開具供擔保之本票共九
    張，其中丙○○與乙○○所開具之本票共三張雖屬被告因犯
    罪所得之物，但被害人係供貸款擔保，仍得依法請求返還，
    其所有權並不屬於被告，自不得宣告沒收（最高法院八十四
    年度台上字第三三二四號判決參照），另其餘他人所開立之
    本票六張並無證據證明與本案有關，爰亦不另為沒收之諭知
    ，均附此敘明。
五、公訴意旨略以：甲○○貪圖重利，自民國九十一年十月間起
    至九十二年十月二十二日止，在台南縣新營市○○路三０三
    號住處，從事高利借貸之地下錢莊業務，招徠社會上有因急
    迫而舉債濟急之人，「以每借貸新臺幣（下同）一萬元，十
    日為一期，一期利息依借貸人性質區分為一千元、一千一百
    元、一千三百元（即月息百分之三十、三十三、三十九）」
    之方式博取重利，並恃以為生活之資，以之為常業。期間甲○○除以上開計息方式貸予丙○○、乙○○外，尚貸予其他
    不特定人，認此部分亦涉有重利罪嫌。查公訴意旨此部分無
    非以被告之帳冊中所載尚有其借款人代號為論據，惟查此部
    分為被告所否認，此外借款人為何人？是否出於急迫情事？
    公訴人均未能提出積證據以實其說，故積極證據不足為不利
    於被告事實之認定時，即應為有利於被告之認定，更不必有
    何有利之證據，然此部分與前揭論罪部分有裁判上一罪關係
    ，為裁判效力所及，自不另為無罪諭知。
據上論斷，應依刑事訴訟法第369條第一項前段、第364條、第29
9條第一項前段、刑法第345條、第38條第1項第2款、第41條第1
項前段，罰金罰鍰提高標準條例第1條前段、第2條，判決如主文
。
本案經檢察官羅清溪到庭執行職務。
中　　華　　民　　國　　94　　年　　8 　　月　　16　　日
                  刑事第三庭    審判長法　官  陳義仲
                                      法　官  陳顯榮
                                      法　官  宋明蒼
以上正本證明與原本無異。
如不服本判決，應於收受本判決後十日內向本院提出上訴書狀。
其未敘述上訴理由者並得於提起上訴後十日內向本院補提理由書
狀（均須按他造當事人之人數附繕本）「切勿逕送上級法院」。
　　　　　　　　　　　　　　　　　　　書記官  尤乃玉
中　　華　　民　　國　　94　　年　　8 　　月　　17　　日
附錄本案論罪科刑法條全文：
附錄本案論罪科刑法條：
中華民國刑法第345條(常業重利罪)
  以犯前條之罪為常業者，處五年以下有期徒刑，得併科3000元
  以下罰金。
